【裁判字號】    98,訴,913
【裁判日期】    990513
【裁判案由】    違反毒品危害防制條例
【裁判全文】
臺灣屏東地方法院刑事判決               98年度訴字第913號
公  訴  人  臺灣屏東地方法院檢察署檢察官
被      告  丙○○
指定辯護人  本院公設辯護人庚○○
上列被告因違反毒品危害防制條例案件，經檢察官提起公訴（97
年度偵字第5374號），本院判決如下：
    主  文
丙○○持有第一級毒品，處有期徒刑貳月，如易科罰金，以新臺
幣壹仟元折算壹日。扣案之第一級毒品海洛因拾捌包連同包裝袋
（合計淨重：壹點陸零公克）、第二級毒品甲基安非他命伍包連
同包裝袋（驗餘數量各為：零點貳柒公克、零點貳捌肆公克、
零點貳柒肆公克、零點貳捌陸公克及零點貳玖玖公克）均沒收銷
燬之。
    事  實
一、丙○○明知海洛因、甲基安非他命分為毒品危害防制條例規
    定之第一級、第二級毒品，未經許可不得持有，竟欲供己施
    用，基於持有第一級毒品海洛因、第二級毒品甲基安非他命
    之犯意，於民國97年8 月9 日9 時多許，在屏東縣東港鎮華
    僑市場處，向真實姓名年籍不詳、綽號「阿輝」之成年男子
    ，以新臺幣（下同）2 萬元之價格，購入第一級毒品海洛因
    18包（合計淨重：1.60公克）、第二級毒品甲基安非他命5
    包（驗餘數量各為：0.327 公克、0.284 公克、0.274 公克
    、0.286 公克及0.299 公克）而持有之。旋於同日10時15分
    許，丙○○在屏東市○○鄉○○村○○路林邊國中前因騎機
    車未戴安全帽為警攔查，其在具有偵查權限之警員尚未發覺
    其上開持有毒品犯行前，即主動提出上開毒品而自首，始悉
    上情。
二、案經屏東縣政府警察局東港分局報請臺灣屏東地方法院檢察
    署檢察官偵查起訴。
    理  由
一、證據能力部分：
  (一)按被告以外之人於偵查中向檢察官所為之陳述，除顯有不可
    信之情況者外，得為證據，刑事訴訟法第159 條之1 第2 項
    定有明文。此因檢察官與法官同為司法官署，且檢察官代表
    國家偵查犯罪，依法有訊問被告、證人及鑑定人之權力，依
    法亦對被告有利不利之情形均應注意，是以，被告以外之人
    前於偵查中已具結而為陳述，除顯有不可信之情況之理由外
    ，該證人於偵查中之陳述，自得作為證據。經查，證人戊○○、己○○於偵查中所為陳述（見偵卷第91-92頁），係被
    告以外之人於審判外之言詞陳述，原不具證據能力，惟上開
    證人2 人於偵查中向檢察官所為之陳述，業經渠等依法具結
    ，本院審酌其陳述時之外在環境，並何無顯不可信之情況，
    揆諸上開說明，應認上開證人2 人於偵查中向檢察官所為之
    陳述，均具證據能力。
  (二)按被告以外之人於審判外之陳述，雖不符前4 條之規定，而
    經當事人於審判程序同意作為證據，法院審酌該言詞陳述或
    書面陳述作成時之情況，認為適當者，亦得為證據。當事人
    、代理人或辯護人於法院調查證據時，知有第159 條第1 項
    不得為證據之情形，而未於言詞辯論終結前聲明異議者，視
    為有前項之同意，刑事訴訟法第159 條之5 定有明文。本件
    其餘所引具傳聞性質之證據，當事人及辯護人均未爭執其證
    據能力，亦未於本案言詞辯論終結前對證據能力聲明異議，
    依上開規定，視為當事人及辯護人同意作為證據，且經本院
    審酌該等證據作成時之情況及證據取得過程等節，認亦適宜
    作為證據，自得為本件裁判基礎之證據資料，而皆有證據能
    力。
二、訊據被告丙○○於本院審理時，對其於前揭時、地，因供己
    施用之故，以2 萬元之價格，向綽號「阿輝」之人購入上開
    毒品之事實均坦承不諱，而扣案之白色粉末18包、白色晶體
    5 包，前者經法務部調查局以化學呈色法及氣相層析質譜分
    析法鑑驗結果，確屬第一級毒品海洛因無訛（合計淨重：1.
    60公克），有法務部調查局濫用藥物實驗室97年8 月14日調
    科壹字第09723034600 號鑑定書1 紙附卷可稽（見偵卷第31
    頁）；後者經行政院衛生署管制藥品管理局以氣相層析質譜
    儀法鑑驗結果，為第二級毒品甲基安非他命無誤（驗餘數量
    各為：0.327 公克、0.284 公克、0.274 公克、0.286 公克
    及0. 299公克），有該局97年9 月8 日管檢字第0970008962
    號鑑定書1 份存卷可憑（見偵卷第41-42 頁），以上均為專
    業機關以科學方法鑑定所得之結論，堪可採信。而被告於本
    件遭查獲後，經警對採尿後送臺灣檢驗科技股份有限公司以
    酵素免疫分析法初篩及氣相層析質譜儀法確認，其尿液呈現
    嗎啡及甲基安非他命均陰性反應乙節，有該公司97年8 月26
    日所出具之檢驗報告1 紙（見偵卷第30之1 頁）及屏東縣政
    府警察局東港分局偵辦毒品條例案尿液受檢人真實姓名對照
    表1 紙（見警卷第20頁）在卷可考，足見被告於購入上開毒
    品持有後，尚未及施用即遭警查獲。此外，復有偵查報告1
    紙（見警卷第2 頁）、屏東縣警察局東港分局林邊分駐所扣
    押筆錄1 份（見警卷第8-9 頁）、扣押物品目錄表1 紙（見
    警卷第10頁）及照片共12張（見警卷第24-30 頁）附卷可憑
    。堪認被告上開任意性自白核與客觀事實相符，可以採信。
    故本件事證已臻明確，被告持有第一級毒品海洛因與第二級
    毒品甲基安非他命之事實可以認定，自應依法論科。
三、按海洛因、甲基安非他命分別為毒品危害防制條例第2 條第
    2 項第1 款、第2 款規定之第一級、第二級毒品，非經許可
    ，不得持有。核被告丙○○所為，係犯毒品危害防制條例第
    11條第1 項、第2 項之持有第一級、第二級毒品罪。公訴意
    旨認被告所犯係同條例第4 條第6 項（起訴書誤載為第5 項
    ）、第1 項及第2 項之販賣第一級、第二級毒品未遂罪，尚
    屬誤會（詳見下述變更起訴法條部分），然基本事實同一，
    爰依刑事訴訟法第300 條規定變更起訴法條如上。又被告係
    一次向綽號「阿輝」之人購入上開扣案毒品而持有，係以1
    行為而同時持有2 種毒品，成立2 罪之構成要件並侵害2 法
    益，應依想像競合之例，從一重之持有第一級毒品罪處斷。
    另證人即本件查獲員警丁○○於本院審理時明確證稱：被告
    係因騎機車未戴安全帽遭攔查，經盤問時其反應不自然，伊
    等進一步問被告，身上是否有違禁品，被告就自動將毒品交
    出，在被告交出毒品前，伊等無其他證據懷疑被告持有毒品
    等語（見本院審判筆錄第5-6 頁），堪認被告係於其上開持
    有毒品犯行為警發覺前，即主動交出扣案毒品，合於自首要
    件，考量其尚知面對司法，茲依刑法第62條前段規定減輕其
    刑。爰審酌被告丙○○無視政府查緝毒品之禁令，自承欲施
    用毒品而購入本件扣案毒品，雖未及施用，仍能造成毒品流
    通於社會，對社會秩序所生危害程度非輕，實不宜寬貸，又
    雖於本院審理時坦承本件持有毒品犯行，然於偵審程序中說
    詞數度反覆，徒增為釐清真實所生司法資源之耗費，難認犯
    後態度良好，另念及前無犯罪經法院判刑確定之紀錄，有臺
    灣高等法院被告前案紀錄表在卷可按，素行尚可，兼衡其智
    識程度、生活狀況等一切情狀，就其所犯量處如主文所示之
    刑，並審酌其年齡、職業、收入、社會地位等節，諭知易科
    罰金之折算標準，以資儆懲。
四、扣案之第一級毒品海洛因18包（合計淨重：合計淨重：1.60
    公克）及第二級毒品甲基安非他命5 包（驗餘數量各為：0.
    327 公克、0.284 公克、0.274 公克、0.286 公克及0.299
    公克），分屬毒品危害防制條例第2 條第2 項第1 款、第2
    款所規定之第一級、第二級毒品，應依毒品危害防制條例第
    18條第1 項前段之規定，宣告沒收銷燬之，而包裝毒品所用
    之包裝袋，因包裝毒品之故，均會有極微量毒品殘留而無法
    與毒品完全析離，亦應一併視為本件查獲之第一級毒品海洛
    因及第二級毒品甲基安非他命，而同依上開規定宣告沒收銷
    燬之，另鑑驗耗損之毒品因已滅失，自無庸宣告沒收銷燬。
五、變更起訴法條部分：
  (一)公訴意旨另以：被告丙○○共同基於販賣第一級毒品海洛因
    、第二級毒品甲基安非他命之犯意，於97年8 月9 日上午，
    在屏東縣新埤鄉石光見之某處，由乙○○、甲○○兄弟包裝
    第一級毒品海洛因18包、第二級毒品甲基安非他命5 包，交
    付並囑其販售予他人。因認被告設有毒品危害防制條例第4
    條第6 項（起訴書誤載為第5 項）、第1 項及第2 項之販賣
    第一級、第二級毒品未遂罪嫌。
  (二)公訴意旨認被告涉有上開罪嫌，無非係以被告丙○○名義出
    具之自白狀為其論據（見偵卷第76頁），惟查：
  1.上開自白狀係於98年4 月29日遞送至臺灣屏東地方法院檢察
    署（以下簡稱屏東地檢署），有該自白狀上之屏東地檢署收
    文章可證。而該自白狀其中記載被告遭查獲之海洛因數量為
    10包，安非他命之數量為13包，與本件查獲之第一級毒品海
    洛因與第二級毒品甲基安非他命之實際數量不符，是此自白
    狀記載內容之真實性，已非無疑。又被告於98年5 月11日檢
    察官偵訊中供稱：自白狀是因伊怕檢察官看不懂伊的字，便
    將案情告知己○○，請己○○寫的，自白狀的內容有些不對
    ，甲○○跟伊說若林邊附近之人要買毒品，叫伊交給買的人
    再收錢，伊的好處是毒品全部賣出後，可以賺到3,000 元，
    出事當天，甲○○打電話跟伊說會請人送毒品給伊，地點在
    東港橋，伊在當天8 、9 點拿到毒品，送毒品之人不認識，
    乙○○、甲○○兄弟是伊告訴己○○，己○○會這樣寫，是
    他猜的等語（見偵卷第83-84 頁）。依被告所述，雖附和部
    分自白狀之記載，供稱毒品係甲○○交其伺機販賣他人獲利
    ，然就其餘部分仍否認係己○○係依其意思撰寫，是就該自
    白狀之記載，實難全盤盡信。
  2.次查，被告於97年8 月9 日警詢時先供稱：上開毒品，是伊
    於東港鎮向綽號「輝仔」之男子購入，係其自身吸食所用，
    然尚未吸食即為警查獲等語（見警卷第5-6 頁）；次於同日
    內勤檢察官偵訊中仍稱：上開毒品係伊在遭查獲當日9 時多
    許，在東港鎮向綽號「阿輝」之人購入，伊從來沒有吸過毒
    品，因為好奇才購買等語（見偵卷第5-6 頁）；又於97年8
    月26日檢察官偵訊中稱：買毒品是自己要用的，毒品拿到時
    便已分裝好等語（見偵卷第24頁）。而被告於98年10月1 日
    本院準備程序中迎合上開自白狀之記載，並翻異前詞供稱：
    上開毒品係乙○○、甲○○交給伊，要伊賣給他人，若全部
    賣出，伊可獲得3,000 元等語（見該日準備程序筆錄第2 頁
    ）。然其又於99年1 月15日本院準備程序時否認上情，供稱
    ：上開毒品不是乙○○、甲○○交給伊的，是己○○逼伊供
    出渠等，因為己○○與渠等有債務糾紛，上開毒品係伊因自
    己施用之故，向「阿輝」購買的，「阿輝」即警詢中伊所說
    的「輝仔」等語（見該日準備程序筆錄第2-3 頁）；另於99
    年2 月4 日本院準備程序中復稱：本件扣案毒品是伊向購買
    綽號「阿輝」之人購買，是己○○逼伊說毒品係乙○○、甲○○交給伊的，因為他們之間有債務糾紛，偵卷所附的自白
    狀是己○○寫的等語（見該日準備程序筆錄第2 頁）；再於
    99年4 月29日於本院審理中堅稱：毒品並非乙○○、甲○○
    交伊販賣，是伊自身欲施用，而向綽號「阿輝」之人購買，
    伊並未告訴己○○毒品是乙○○、甲○○兄弟交給伊的，伊
    所講的情形與自白狀之記載不同，己○○與乙○○、甲○○
    2 人有債務糾紛，所以己○○要我供出不利於渠2 人之陳述
    等語（見本院審判筆錄第2 頁、第12-13 頁）。綜觀被告自
    警詢、偵訊及本院審理程序中，既多次供述本件扣案毒品係
    其向綽號「阿輝」之人所購入，且又稱係受己○○之逼迫始
    為不利於甲○○、乙○○2 人之陳述，則上開自白狀之記載
    及其所為本件扣案毒品係甲○○、乙○○2 人交其販賣之供
    述是否可信，均實有疑義。
  3.證人己○○於本院審理固證稱：98年3 、4 月間，伊在安泰
    醫院住院時，被告夫婦來找伊並說被告替乙○○、甲○○販
    賣毒品，伊便告知被告向檢察官坦承犯行，被告說他的字很
    醜，便要伊幫他寫自白書，自白書上的簽名也是伊幫他簽的
    ，伊是按照他口述來照寫，並無逼迫他，自白狀寫好後，是
    被告夫妻拿去寄的，事後伊知道被告翻供，伊有拿棍子打他
    等語（見本院審判筆錄第8-10頁）；其另於檢察官偵訊中證
    稱：自白狀是伊寫的，伊在安泰醫院住院期間，被告來找伊
    ，內容是被告自己說的，他一邊說伊一邊寫，伊要他簽名，
    他說字不好看，後來是伊替他簽的等語（見偵卷第92頁）。
    儼然上開自白狀之內容，係證人己○○應被告之要求並依其
    陳述所撰寫，惟證人己○○之證述確有諸多疑點及不合常理
    之處，分述如下：
  (1)苟被告確欲清楚交代本件扣案毒品係乙○○、甲○○兄弟交
    其伺機販賣獲利，則其大可於檢察官開庭時當庭自行主動向
    檢察官陳述即可，何需多此一舉，委由他人代為撰寫案情後
    寄送屏東地檢署？證人己○○雖於本院審理時證稱：伊有建
    議丙○○當面向檢察官自白即可，但丙○○說他不敢講等語
    （見本院審判筆錄第10頁），然觀上開自白狀寄送屏東地檢
    署後，被告丙○○於98年5 月11日檢察官偵訊中，尚能配合
    該自白狀之部分內容為陳述，足見其無何不能陳述或不敢陳
    述之情，是被告是否有要求證人己○○為其撰寫上開自白狀
    ，實堪懷疑。
  (2)若證人己○○確係因被告字醜之故，而依其陳述撰寫該自白
    狀，則依常情，最終仍須由被告本人於該自白狀上簽名、蓋
    章或按指印，以表該自白狀上之記載確係其本人之意，且亦
    可使真正撰寫者即證人己○○釐清責任，免於有偽造文書或
    假冒他人名義誣陷甲○○、乙○○2 人之嫌始為合理。然觀
    上開自白狀上，並無被告本人親自所為之簽名，亦無其本人
    之蓋章或指印，明顯與常理相侔。足見上開自白狀內之記載
    ，應非被告之本意，而係證人己○○依其己意而撰寫。
  (3)再者，證人己○○於本院審理中證稱：伊與甲○○、乙○○
    2 人並無仇恨，渠等父親與伊是好朋友，伊聽到被告指證渠
    等交付毒品，並沒有向渠等確認，伊出院之後，沒有去找甲○○、乙○○2 人，也沒有告訴渠等被告找伊寫自白狀的事
    等語（見本院審判筆錄第11-12 頁）；其另於偵訊中證稱：
    當時被告向伊陳述時，伊還跟他說乙○○有工作，不要亂說
    ，伊認識甲○○、乙○○2 人等語（見偵卷第92頁）。似乎
    證人己○○與甲○○、乙○○2 人關係非差。然按毒品係我
    國政府嚴加查緝之違禁物，市面上禁止流通，販賣毒品之行
    為係屬重罪，行為人皆須面對嚴重之刑罰後果，此為吾國一
    般人民眾所周知之事，是以一旦聽聞他人欲向檢調機關陳述
    自己親友有販賣毒品之情事，若確有其事，或因礙於人情，
    尚且多少加以阻止，倘不知其情，豈有不詳加查證確認之理
    。證人己○○既稱其與甲○○、乙○○2 人並無仇恨，又與
    渠等之父係好友關係，而其聽聞甲○○、乙○○2 人交付毒
    品予丙○○伺機販賣獲利，竟未阻止被告向檢察官陳述此事
    ，亦無向甲○○、乙○○甚或渠2 人之父詳加求證，遂率爾
    依被告之陳述撰寫自白狀供其寄送屏東地檢署，實與常理有
    悖。顯見證人己○○上開所述其與甲○○、乙○○2 人關係
    非差等語，應屬虛偽。是被告所稱：因證人己○○與乙○○
    、甲○○有債務糾紛，故證人己○○逼伊說毒品係乙○○、
    甲○○交給伊的等語，尚非不能採信，益徵上開自白狀實係
    證人己○○憑己意自行撰寫甚明。
  (5)據此，證人己○○所為證述，既有如上之疑點及不合常理之
    處，自難採信。而證人己○○既憑己意撰寫該自白狀，又逼
    迫被告指證本件扣案毒品係甲○○、乙○○2 人所交付，則
    上開自白狀之記載及被告所為本件扣案毒品係甲○○、乙○○2 人交其販賣之供述，顯非事實，自難採為對其不利之證
    據。
  4.證人戊○○於檢察官偵訊中證稱：伊聽朋友說，被告的毒品
    是跟甲○○拿的，應該是甲○○叫他賣的，被告有跟伊提到
    甲○○叫人交毒品給他販賣等語（見偵卷第91-92 頁）；其
    另於本院審理中證稱：伊聽不熟識的朋友跟伊說被告之毒品
    是跟甲○○拿的，被告曾跟伊說甲○○拿毒品給他賣，時間
    忘記了，但甲○○是否確實有拿毒品給被告伊不清楚等語（
    見本院審判筆錄第3-5 頁）。觀證人戊○○所為證述，皆非
    其親身所見聞經歷，多為其友人或被告轉述，且時間點亦不
    確定，實難依此傳聞且難以特定之證述遽認本件扣案毒品確
    係乙○○、甲○○交予被告販賣，而為不利於被告之認定。
  (三)綜上所述，上開自白狀之內容、被告所為本件扣案毒品係甲○○、乙○○2 人交其販賣之供述與證人己○○、戊○○之
    證述俱不足採為不利於被告之認定。另就甲○○、乙○○部
    分，雖經屏東地檢署檢察官另行簽分他案偵辦，惟因查無渠
    2 人與被告共同販賣毒品之具體不法事證，已於99年3 月5
    日簽結乙情，業經本院職權調取臺灣屏東地方法院檢察署98
    年度他字第592 號全卷核閱無誤。是依現存卷證，並無何其
    他證據足資證明被告確有如公訴意旨所指與乙○○、甲○○
    共同販賣第一級、第二級毒品未遂之犯行。故上開公訴意旨
    所指，尚屬誤會，而被告丙○○先後多次供稱本件扣案毒品
    係其向「阿輝」之人所購入，應可採信，故依其於本院審理
    期日時所述，認定其犯罪事實如上，並依法變更起訴法條，
    附此敘明。
據上論斷，應依刑事訴訟法第299 條第1 項前段、第300 條，毒
品危害防制條例第11條第1 項、第2 項、第18條第1 項前段，刑
法第11條、第55條、第62條前段、第41條第1 項前段，判決如主
文。
本案經檢察官任亭到庭執行職務
中    華    民    國    99    年    5     月    13    日
                  刑事第五庭  審判長法  官  石家禎
                                    法  官  陳秀慧
                                    法  官  程士傑
以上正本證明與原本無異。
如不服本判決應於收受判決後10日內向本院提出上訴書狀，並應
敘述具體理由；其未敘述上訴理由者，應於上訴期間屆滿後20日
內向本院補提理由書（均須按他造當事人之人數附繕本）「切勿
逕送上級法院」。
中    華    民    國    99    年    5     月    13    日
                                    法  官  黃美玲
附錄論罪科刑法條：
毒品危害防制條例第11條第1 項、第2 項
持有第一級毒品者，處3 年以下有期徒刑、拘役或新臺幣5 萬元
以下罰金。
持有第二級毒品者，處2 年以下有期徒刑、拘役或新臺幣3 萬元
以下罰金。

司法院資訊處製作；財團法人民間司法改革基金會備份。
